【裁判字號】    88,保險,140
【裁判日期】    890504
【裁判案由】    給付保險金
【裁判全文】
台灣台北地方法院民事判決  八十八年度保險字第一四○號
    原      告  上海商業儲蓄銀行股份有限公司
    法定代理人  甲○○
    訴訟代理人  蔡鴻斌律師
                洪崇仁律師
    被      告  太平產物保險股份有限公司
                            設台北市○○○路○段五五０號
    法定代理人  乙○○      住.
    訴訟代理人  黃晶雯律師
右當事人間請求給付保險金事件，本院判決如左：
    主      文
被告應給付原告新台幣仟柒佰零貳萬肆仟玖佰柒拾貳元及自民國八十八年十二月十
四日起至清償日止，按週年利率百分之五計算之利息。
原告其餘之訴駁回。
訴訟費用由被告負擔五十分之四十九，餘由原告負擔。
本判決第一項於原告以面額新台幣壹仟貳佰拾肆萬壹仟元之台北銀行無記名可轉讓
定期存單為被告供擔保後，得假執行。但被告如於假執行程序實施前，以新台幣仟
柒佰零貳萬肆仟玖佰柒拾貳元或等值之中央政府建設公債八十八年度甲類第二期債票
為原告預供擔保，得免為假執行。
原告其餘假執行之聲請駁回。
    事      實
甲、原告方面：
  一、聲明：被告應給付原告新台幣（下同）三千七百零二萬四千九百七十二元及如
      附表一所示之利息；並願供擔保，請准宣告假執行。
  二、陳述：
    (一)、緣被告承作保險業務，曾接受如附表二所示之訴外人即借款人兼抵押人陳榮
        玲等之要保而簽發住宅抵押貸款償還保證保險單及保險批單（下稱保險單及
        保險批單︶，約定承保範圍為「抵押人因貸款所發生之債務，無法依約按期
        償還，致抵押權人於依法處分本保險單所載抵押住宅後，其所得價款，不足
        抵付貸款承還契約分期還款表未清償之金額而『受有損失』時，本公司︵即
        被告︶對抵押權人︵即原告︶『應收回之差額』部分負賠償責任。．．．」
        ，足見系爭契約係以原告為被保險人及受益人︵保險批單第十一條約定參照
        ），承保風險則為抵押人無法按期償還造成被保險人之損失，原告當然有保
        險利益。倘抵押人逾期達六個月未能繳付到期應還之借款本息，經原告提出
        理賠之申請，被告並應於二星期內先行墊付保險金︵保險批單第七條約定參
        照）。原告自民國（下同）八十七年十二月十九日起，因抵押人陳榮玲等逾
        期未清償借款本息，遂陸續依約向被告申請理賠先行墊付保險金︵見附表二
        ︶，被告先則未予置理，嗣延至八十八年三月十一日始來函要求原告補提住
        宅抵押貸款償還保證保險基本條款（下稱保險基本條款︶及保險批單均未約
        定且與理賠先行墊付保險金無關之文件，如原告之徵信作業準則、法院強制
        執行文件︵支付命令、拍賣抵押物裁定︶、貸款申請書、借款人個人所得資
        料、信用調查表、相關徵信資料︵房屋買賣合約書、信用調查表、不動產抵
        押物鑑價調查報告書︶及催收明細資料︵電話催收紀錄表及法律催收備查卡
        ︶，原告對此無理要求雖無義務仍予勉力配合，惟被告仍拒不履行理賠義務
        ，原告乃於八十八年四月二十八日委請務實法律事務所洪崇仁律師以八十八
        年四月二十八日務實發文法字第０三０號函催告被告儘速依約辦理理賠先行
        墊付保險金，被告除仍無理要求原告交付前揭文件外，更進一步要求原告提
        出拍賣抵押物裁定及其確定證明、民事執行處通知書、囑託地政機關查封登
        記函等文件︵見原證五號︶，並以未經證實之報導傳聞為由，主張該傳聞「
        設若屬實，依保單條款第十三條及民法、保險法等有關規定，將影響本保單
        之效力，應俟司法機關澄明有關事項，始能依法辦理」，而拒絕辦理理賠先
        行墊付保險金。經原告委請洪崇仁律師再以八十八年八月十八日務實發文法
        字第０五三號函催告履行，被告竟再來函要求原告對借款人黃碧娥之貸款申
        請理賠部分，提出已處分抵押住宅之證明文件、鑑價報告、繳納增值稅證明
        、仲介佣金證明、及該抵押住宅已過戶之不動產登記謄本，因被告一再以原
        告無義務之事為藉口拒不履行，原告迫不得已遂提起本件訴訟。
    (二)、按「本保單第三章承保條款第十四條批改為：對於賠償金額如發生爭議時，
        本公司︵即被告︶『應先行墊付』，『並』交付仲裁，．．．」，保險批單
        第八條定有明文，是該批單僅就賠償金額之爭議約定應提付仲裁，倘因保險
        契約而生其他紛爭，則無該條之適用。本件依被告所辯均在否認賠償責任之
        成立，非屬賠償金額之爭議，顯無該條之適用，毋庸提付仲裁。縱認本件應
        提付仲裁，依該條規定，亦無礙被告應向原告墊付保險金額之責任，被告既
        未依約先行墊付，原告自得起訴請求。
    (三)、被告應依約先行墊付抵押人陳榮玲等未清償之金額：
      １、原告已依約提出完整理賠書面文件。
          按「批單之規定與基本條款之規定不同時，以批單之規定為準。」，保險
          批單第一條記載甚明，故保險批單之效力高於基本條款，委應無疑。次按
          「本保單第三章承保條款第十條批改為：倘『抵押人逾期達六個月未能繳
          付到期應還之借款本息時』，『抵押權人』︵即原告︶除應立即以書面通
          知本公司︵即被告︶外，且依規定處分其抵押住宅，並將理賠書面文件整
          理齊全送至本公司，『本公司』於二星期內先行墊付。」，保險批單第七
          條亦著有明文。該條係就保險事故發生時，兩造應履行義務所為之規定。
          同批單第十條第一、三款復規定：「保險金額：以已還款抵押貸款金額承
          保成數比例分攤，『未償還』之保險金額由本公司︵即被告︶『先行墊付
          』，最高以保險金額為限。」、「待房屋處分拍賣或和平買賣『後』，所
          得價款．．．．其處分或買賣所得扣除應付費用後之餘額逕行『償還』本
          公司」。顯見係規定被告先行墊付，俟房屋處分拍賣或和平買賣後再結算
          是否有餘額而得「償還」被告，則保險批單第七條檢送理賠書面文件及墊
          付之規定，當然與處分抵押住宅無前後之關係，否則一旦處分抵押住宅完
          成，損失額已可確定，只要「結算」即可，根本無「墊付」可言。依其規
          範意旨，應認在保險事故發生，原告通知被告後，可同時著手處分抵押住
          宅與請求被告墊付，絕無解釋為處分抵押住宅後始得請求墊付之理。準此
          ，一旦保險事故發生︵即『抵押人逾期達六個月未能繳付到期應還之借款
          本息時』︶，原告︵即『抵押權人』︶應依規定著手處分系爭抵押住宅，
          同時得提出理賠書面文件，被告並應於二星期內先行墊付。而原告於保險
          事故發生後業已依約通知並提出書面理賠申請書，並附具法院強制執行文
          件、損失金額明細︵包括借款本金餘額、利息︶、催繳函、借款證明有關
          文件︵契約書及徵信資料︶及借款人及保證人身分證影本等文件，遠超過
          理賠書面文件所需，被告自應依約先行墊付未償還之保險金。
      ２、原告亦已依約開始處分各抵押住宅。
          保險批單第七條依規定處分其抵押住宅，係指「著手進行處分」而非「完
          成處分」，已如前述，且依保險批單第十條第三款規定，本條所謂「處分
          」應包括「處分拍賣」與「和平買賣」，各抵押住宅處分之相關資料詳如
          附表三所示。
      ３、被告辯稱原告不得請求先行墊付實無理由。
        、按保險批單第十條將保險理賠區分為「先行墊付保險金額」及「待房屋
            處分拍賣或和平買賣後之結算」二部分，被告應先行墊付範圍為抵押人
            陳榮玲等未償還之保險金額及利息，而非處分抵押物後結算不足之餘額
            ，所以區分「先行墊付」與「結算」二階段之目的，當在保障原告即被
            保險人之利益，使原告得早日領得保險金以彌補損失，原告對取得給付
            ，並得為使用收益，其既定有可得確定之給付期限，如有遲延，被告本
            應負遲延之責任︵民法第二百二十九條第一項及第二百三十三條參照︶
            ，不因其後已達可「結算」之程度而有不同。本件被告拒絕先行墊付在
            先，竟又以原告已完成部分和平買賣為由，抗辯已得結算而無先行墊付
            之必要，依其主張，被告得因故意遲延而獲益，並造成原告之損害，其
            主張顯違誠信而無足取。
        、被告辯稱其毋庸負先行墊付之責，無非係以原告未將「處分抵押住宅之
            文件」等「理賠應備文件」交付齊全為其論據。惟遍觀系爭保險單、基
            本條款及保險批單，均無「理賠應備文件」之具體規定，被告雖辯稱：
            「被告八十八年五月六日致原告函文說明二已載明其他理賠應備文件，
            尚缺法院強制執行文件，例如『拍賣抵押物裁定及其確定證明』、『民
            事執行通知書』及『囑託地政機關查封登記函副本』之影本各乙份」云
            云，惟該函係被告於原告已提出理賠墊付申請後始單方面作成，其片面
            要求提出原契約所未規定之文件，當然無拘束原告之效力。尤其，被告
            經原告多次發函催告墊付後，竟又於八十八年九月三日，委請黃晶雯律
            師以台鼎八十八經律函第０五二號律師函，要求原告提出「已處分抵押
            住宅之有關證明」，其要求顯以完成抵押住宅處分為「墊付」保險金額
            之前提，其主張與保險批單第七條、第十條第一款、第三款規定意旨不
            符，蓄意曲解「墊付」及「結算」之條件，令人遺憾。被告藉不斷片面
            「追加」、「理賠應備文件」以逃避先行墊付責任之意圖，實已昭然若
            揭。被告所謂原告未將「理賠應備文件」交付齊全之說，根本為其自編
            自導之戲碼，委無足採。
    (四)、被告就其抗辯均未舉證以實其說，其抗辯亦無理由。
      １、按「當事人主張有利於己之事實者，就其事實有舉證之責任」，民事訴訟
          法第二百七十七條定有明文。本件被告拒絕原告所提理賠墊付保險金額之
          申請，係主張對其有利之事實，依前開規定應負舉證之責任。經查被告就
          其抗辯僅提出媒體報導原告公司永康分行傳出人頭戶冒貸案已經台南縣調
          查單位展開調查，及借款人間有起保時間相同及同時發生逾期不付款等情
          形為據，惟媒體引述未具名人士之說辭，依據傳聞而為報導，本不具證據
          能力；而調查機關開始調查，亦難謂當然有任何不法。又借款人間屬同一
          銷售案者，因同時辦理交屋、同時辦理貸款手續而同時起保，至為尋常；
          至於事後逾期不付款之原因為何，無從得知，但尚難認渠等非真實買受，
          亦不得遽指渠等並無支付房貸利息之可能︵此由渠等並非自始不付貸款利
          息足為佐證︶。綜上，被告就其抗辯既未舉證以實其說，其抗辯委不足採
          。
      ２、次按保險基本條款第一章承保範圍第一條開宗明義約定：「抵押人因貸款
          所發生之債務，無法依約按期償還，致抵押權人於依法處分本保險單所載
          抵押住宅後，其所得價款，不足抵付貸款承還契約分期還款表未清償之金
          額而受有損失時，本公司對抵押權人應收回之差額部分負賠償責任，但本
          公司之賠償責任，仍以本保險單所載之保險金額為限。」，佐以保險單中
          「太平產物保險股份有限公司（被告）茲承上開抵押人因應承購後開抵押
          住宅．．．。」之記載，顯見系爭保險契約係以抵押人提供所購住宅設定
          抵押權與原告，原告因此貸與款項為基礎，由抵押人繳付保費，被告則就
          抵押人無法依約按期償還造成原告損失之風險承保。倘抵押人已提供所購
          住宅設定抵押權與原告，而原告亦已核撥貸款予抵押人，依約被告即應承
          擔前開風險，抵押人是否隱藏有其他法律關係，或取得該抵押住宅之法律
          行為是否有瑕疵，則非所問。尤其土地法第四十三條規定，依土地法所為
          之登記有絕對之效力，在經依法塗銷以前，其登記仍不失其效力，抵押人
          既係買賣取得系爭抵押住宅，被告亦難否認保險契約之效力。本件被告所
          提抗辯，歸根究底，無非以抵押人等為建商之「人頭戶」為抗辯之基礎，
          惟其主張未經舉證而不足採已如前述，縱認其說屬實，實務上建商亦常為
          節稅之目的而將不動產信託與他人，足見「信託」與「是否按期持續繳付
          貸款本息」間並無必然關聯。系爭保險契約亦不因抵押人等是否具「人頭
          戶」之身份而生任何影響，被告故意曲解系爭保險契約之目的與約定，意
          圖以抵押人及建商間與本件無關之「人頭戶」說法規避理賠責任，其抗辯
          亦顯不足採。
      ３、本件保險標的為抵押人未按期償還造成被保險人損失之風險，已如前述，
          該保險事故在訂約後始發生，亦有卷附資料足為確實之證明，被告謂「要
          保時」危險即「已」發生，不僅與事實不符更與法律有違，均無足取。
      ４、報章報導並不足採本件無保險基本條款第十三條之情形。
          被告另以報章曾報導原告公司永康分行「傳出」人頭戶冒貸案為由，主張
          「設若屬實」，「將影響保單效力，是宜俟司法機關澄明有關事項」，而
          拒絕理賠。惟記者引述未具名人士之說詞，依據傳聞而為報導，本不具證
          據能力，在被告未能舉證證明有任何拒絕理賠事由前，自不得以任何臆測
          而拒絕理賠，被告主張顯屬推託卸責之詞。
      ５、被告不得依保險基本條款第十三條規定拒絕理賠。
          保險基本條款第十三條規定：「『由於』歸責於抵押權人之事由，『因而
          』抵押人拒絕償付債務時，本保險單之效力即告喪失。」明顯係指抵押人
          因抵押權人之事由得拒絕給付時，保險單之效力始受影響。是被告前項抗
          辯縱使屬實，因抵押人並無任何得拒絕償還貸款之理由，亦無該條規定之
          適用，被告執此規定拒絕理賠，亦屬誤會。
    (五)、關於被告辯稱本件危險之發生非「不可預料」而無保險契約之射倖性部分：
      １、如前揭保險基本條款第一章承保範圍第一條約定，系爭保險契約顯係以「
          抵押人無法依約按期償還之風險」為保險標的，並以原告為被保險人與受
          益人。保險人於抵押人逾期達六個月未能繳付到期應還之借款本息時，即
          應依約墊付。因抵押人屆期是否清償，非被保險人︵即原告︶所得預料，
          系爭保險具射倖性，乃屬當然。
      ２、被告辯稱系爭保險不具射倖性，無非以抵押人等從事之職業或為「市政府
          司機」，或為「墓碑工人」，「不可能」擁有系爭抵押住宅，必屬「人頭
          戶」，根本不會持續繳付貸款本息，要保訂立系爭保證保險契約時早知會
          出險等為由，惟查：
        、職業本無貴賤之分，個人職業類別亦與其所得或資力無絕對關係，被告
            以職業貴賤之偏狹心態，套用荒謬的簡單邏輯，認從事「司機」、「墓
            碑工人」之抵押人等均不可能擁有系爭抵押住宅，顯屬無稽，且依其邏
            輯，豈不全天下的「司機」、「墓碑工人」均不可能擁有房屋，其論點
            荒唐至此，顯不足採。
        、所謂保險之射倖性，係指被保險人有因保險事故之發生而受損害之虞，
            此保險法之基本法理，與要保人之內心意思無涉。本件非於訂約時，保
            險事故即已發生，已如前述。故縱使被告已舉證證明某抵押人︵即要保
            人︶於訂定保險契約時，內心已決意將拒繳貸款本息，而於要保締約時
            早知會出險，惟此抵押人內心意思，本與系爭保險契約之射倖性無關。
            被告認抵押人於簽訂保險契約時茍無繳付貸款本息之意思，該保險即無
            射倖性可言，顯將被保險人及要保人於保險關係中之地位混為一談。
        、且依住宅抵押貸款償還保證保險基本條款第一章承保範圍第一條：「抵
            押人因貸款所發生之債務，無法依約按期償還，致抵押權人於依法處分
            本保險單所載抵押住宅後，其所得價款，不足抵付貸款承還契約分期還
            款表未清償之金額而受有損害時，本公司︵即被告︶對抵押權人應收回
            之差額部分負賠償責任。」之約定，並未區分抵押人不能清償之原因，
            而規定不同之效果，是解釋上抵押人內心意思所涉主觀危險，當然屬被
            告承保之範圍，被告以要保人內心意思所肇損害為由拒絕理賠，顯與保
            險契約約定不符。
        、被告雖另辯稱抵押人︵即要保人︶違反保險法第六十四條第一項：「訂
            立契約時，要保人對於保險人之書面詢問，應據實說明。要保人故意隱
            匿，或因過失遺漏，或為不實之說明，足以變更或減少保險人對於危險
            之估計者，保險人得解除契約；其危險發生後亦同。但要保人證明危險
            之發生未基於其說明或未說明之事實時，不在此限。」之規定，其得依
            法解除契約，惟查該條僅就影響保險人危險估計之重要事項，課要保人
            就書面詢問事項有據實告知之義務，惟由系爭保險要保書第一欄關於要
            保人之身分載明「建築公司／買受人」，將建築公司與買受人並列可知
            ，保險人對系爭保險之風險評估，不因要保人係建築公司或買受人而有
            不同。被告亦從未就此事項以書面詢問要保人，要保人自無違背告知義
            務可言，被告主張抵押人違反該條規定，亦顯無理由。
      (六)、被告主張原告非被保險人實無理由。
          按保險基本條款第一章承保範圍第一條約定：「抵押人因貸款所發生之債
          務，無法依約按期償還，致『抵押權人』於依法處分本保險單所載抵押住
          宅後，其所得價款，不足抵付貸款承還契約分期還款表未清償之金額而『
          受有損失』時，本公司︵即被告︶對『抵押權人』︵即原告︶應收回之差
          額部分負『賠償責任』，但本公司之賠償責任，仍以本保險單所載之保險
          金額為限。」，顯見系爭保險契約係以「抵押權人」︵即原告︶為被保險
          人，並以「抵押人無法依約按期償還之風險」為保險標的，被告於抵押人
          逾期達六個月未能繳付到期應還之借款本息時，即應依保險批單第七條約
          定向原告墊付保險金。又因抵押人屆期是否清償，非被保險人︵即原告︶
          所得預料，系爭保險契約具射倖性已如前述，委無疑義。乃被告代理人於
          今︵八十九︶年二月一日庭訊中，為拼湊其所謂本保險契約無射倖性之託
          辭，以推卸依約應負之理賠責任，竟無視前開明文規定，無理由而任意否
          認原告依約為被保險人之地位，其說法與契約明文顯相違背而不足採。
      (七)、被告不得依民法第九十二條關於詐欺之規定撤銷保險契約。
        １、按「保險法第六十四條之規定，乃保險契約中關於保險人因被詐欺而為
            意思表示之特別規定，應排除民法第九十二條規定之適用。否則將使保
            險法第六十四條第三項對契約解除權行使之限制規定，形同具文。」，
            已經最高法院於八十六年十一月五日作成八十六年度第九次民事庭會議
            決議，並經該院作成八十六年度台上字第二一六一號判決。準此，被告
            除因要保人︵即抵押人︶就足以變更或減少危險估計之書面詢問故意隱
            匿，或因過失遺漏，或為不實之說明者，得依保險法第六十四條規定解
            除契約外，不得主張依民法第九十二條規定撤銷保險契約。本件要保人
            既已誠實回答被告書面詢問事項，被告不得再以任何藉口拒絕理賠。
        ２、退萬步言，縱認保險法第六十四條之規定不排除民法第九十二條之適用
            ，惟「民事法上所謂詐欺云者，係為欲相對人陷於錯誤，故意示以不實
            之事，令其因錯誤而為意思之表示。」及「民法第九十二條第一項所謂
            詐欺，雖不以積極之欺罔行為為限，然單純之緘默，除在法律上、契紙
            上或交易之習慣上就某事項負有告知之義務者外，其緘默並無違法性，
            即與本條項之所謂詐欺不合。」最高法院亦著有十八年上字第三七號及
            三十三年上字第八八四號判例。本件要保人即抵押人既未向被告示以不
            實之事，就被告書面詢問以外之事項亦無告知之義務，根本無詐欺行為
            可言，被告主張依民法第九十二條關於詐欺之規定撤銷保險契約，亦乏
            依據。
      (八)、關於被告辯稱原告核貸金額違反系爭保險批單第九條規定部分：
          按保險批單第九條規定：「本保險單係以抵押權人提供以其『鑑核總價或
          買賣成交價』，並根據申購戶之信用狀況、貸款需求，所核定之房屋貸款
          金額為承保之先決條件，本保險單所承保之每戶保險金額不得超過抵押權
          人『鑑核總價或買賣成交價』之二成，房屋抵押貸款金額︵含保險金額︶
          不得超過抵押權人『鑑核總價或買賣成交價』之九成．．．」該條自始以
          『鑑核總價或買賣成交價』為計算貸款金額及保險金額之準據，原告自得
          任選其一為計算標準，此觀被告設計之要保書第五列載明「抵押住宅核鑑
          總價／買賣成交價」自明，益證雙方本意以「鑑核總價」或「買賣成交價
          」之任一者為計算標準，均無不可。被告辯稱就貸款金額及保險金額之計
          算，應以鑑核總價「及」買賣成交價之「較低者」為準，不但與契約文字
          不符，亦與其自行設計之要保書顯不一致，其主張自屬無據。
      (九)、關於原告以民間買賣方式處分系爭抵押住宅部分：
        １、依保險批單第十條第︵３︶點記載：「待房屋處分拍賣或和平買賣後，
            ．．．」之約定，原告得聲請法院拍賣或以民間買賣方式處分系爭抵押
            住宅無疑。原告就全部系爭抵押住宅，除楊自強部分，因抵押人死亡，
            不及辦理處分外，已分別聲請拍賣或和平買賣，並向鈞院提出法院強制
            執行文件及買賣公契，足堪證明原告已依約處分抵押住宅。被告質疑「
            其中高達十六戶未透過法院強制執行，而以民間買賣方式處理」，顯屬
            無據。至被告對原告所提出之書面契約，以「該契約書僅是公契」為由
            ，而主張原告未真實處分系爭抵押住宅云云，惟原告請求被告墊付保險
            金，本不以完成抵押不動產處分為必要，被告此項抗辯，顯無足採。尤
            其不動產物權之移轉雖應以書面為之，買賣雙方非不得僅訂定公契，而
            不另訂書面契約，被告以僅有公契為由，否認買賣關係，即難謂與論理
            法則無違。
        ２、又原告所計算被告應墊付理賠金額，就業經民間買賣方式處分之系爭抵
            押住宅，已以買賣所得價金予以扣抵︵見附表︶，惟不影響原告對被告
            之墊付保險金之請求。
      (十)、按「給付有確定期限者，債務人自期限屆滿時起，負遲延責任。」及「遲
          延之債務，以支付金錢為標的者，債權人得請求依法定利率計算之遲延利
          息。但約定利率較高者，仍從其約定利率。」民法第二百二十九條第一項
          及第二百三十三條定有明文。本件被告依保險批單第七條約定，應於二星
          期內「先行墊付」系爭保險金，其給付已定有確定期限，乃被告逾期未為
          履行，依前開規定，應負遲延責任，原告則得請求給付自「二星期」屆滿
          時起至清償日止，按法定利率計算之遲延利息，其計算詳如附表一第三欄
          。爰依保險批單第七條約定提起本訴，請求被告給付其三千七百九十六萬
          四千九百七十二元及如附表一所示之利息。
  三、證據：提出住宅抵押貸款償還保證保險單、保險批單、被告律師函、住宅抵押
      貸款償還保證保險基本條款、原告律師函、陳榮玲借款部分理賠申請書及相關
      文件、抵押住宅處分文件、住宅抵押貸款償還保證保險要保書、陳武祥住宅抵
      押貸款償還保證保險單、最高法院八十六年十一月五日八十六年度第九次民事
      庭決議及八十六年度台上字第二一六一號判決要旨等件為證。
乙、被告方面：
  一、聲明：駁回原告之訴及假執行之聲請，如受不利之判決，願供擔保免為假執行
      。
  二、陳述：
    (一)、系爭保險契約，形式上係由要保人即借款人兼抵押人向被告申請訂立，約定
        由原告為受益人，乃兩造不爭之事實。
    (二)、被告應否如原告之請求依保險批單第七條約定先行墊付未償還之保險金額，
        端視系爭保險契約是否成立？是否有效？或被告應否受拘束而論，經查：
      １、系爭保險契約並未成立：
        、系爭保險契約經證人蘇志馨到庭陳稱：「台南市○○○街之『都會假期
            』的房地，我沒有買，建商是我老闆，我擔任工務副總，因『都會假期
            』有餘屋，先掛在員工的名下．．．是『假買賣』．．．我不知道是否
            有在投保單上簽名，．．．老闆刻我們很多章．．．配合公司向銀行貸
            款，所以我是『貸款人頭』．．．，我不知道住宅保險是向何家保險公
            司投保」︵見鈞院八十八年十二月二十三日言詞辯論筆錄︶，職故，系
            爭抵押住宅，既係由建商假買賣予其員工，且員工蘇志馨等人，如前述
            實無訂立系爭保險契約之合意，系爭保險契約實未成立。
        、況各借款人包括蘇志馨及原告經理許志文等，均明知為假買賣，各人頭
            戶不會付房貸，卻為建商公司之不法利益，就餘屋假過戶而藉此向原告
            貸款，且早知申貸金額必不會清償，嫁由被告承擔貸款金額之損失，已
            涉有使公務負登載不實、詐欺等之罪嫌︵目前由台灣台南地方法院檢察
            署偵辦中︶，被告已去函依民法第九十二條撤銷訂約之意思表示，系爭
            保險契約亦未成立。
      ２、退步而言，借款人即使有要保，訂立系爭保險契約之合意，然本案屬於假
          買賣，保險契約應屬無效：
        、要保人就系爭保險標的物無保險利益，系爭保險契約依法無效。
          I、按保險法第三條明文：「本法所稱要保人，指對保險標的具有保險利
              益，向保險人申請訂立保險契約，並負有交付保險費義務之人。」，
              又同法第十七條亦規定：「要保人或被保險人，對於保險標的物無保
              險利益者，保險契約失其效力」。
          II、查借款人蘇志馨於鈞院已證述本案抵押住宅之買賣是「假買賣」，係
              建商之餘屋先掛在公司名下以向銀行貸款，其為貸款人頭．．．等語
              。次查，本案因涉及金融秩序甚鉅，業經調查站深入調查，認為系爭
              抵押住宅並非真實買賣，各人頭戶及建商涉有使公務員登載不實及詐
              欺等罪嫌而移送台灣台南地方法院檢察署（下稱台南地檢署）偵辦。
              職故，系爭抵押住宅既係假買賣，各人頭戶即形式上之要保人就保險
              標的物並無保險利益，依保險法之前揭規定，系爭保險契約無效。
        、系爭保險契約於訂立時，保險標的之危險已發生，依保險法第五十一條
            第一項規定，契約無效。
          I、按「保險契約訂立時，保險標的之危險已發生或已消滅者，其契約無
              效。」，保險法第五十一條第一項定有明文。
          II、查系爭保證保險契約，各要保人即借款人，因係假買賣之人頭戶，根
              本不會支付房貸本息，則系爭保證保險契約，於訂立時，保險標的之
              危險已發生即各借款人︵人頭戶︶不支付房貸本息，依保險法前述規
              定，系爭保險契約無效。
        、要保人未盡據實說明之義務，被告依保險法第六十四條已解約，系爭保
            險契約自始無效。
          I、按保險法第六十四條第二項：「要保人故意隱匿，或因過失遺漏，或
              為不實之說明，足以變更或減少保險人對於危險之估計者，保險人得
              解除契約；其危險發生後亦同。」。
          II、查要保人即各人頭，明知為假買賣，卻於被告要保單所載系爭住宅之
              「買受人」處等為虛偽載述，足以變更及減少被告對於危險之估計，
              因被告若知渠等非真實買賣抵押住宅，與銀行內部人員相通為詐取銀
              行貸款（有証人蘇志馨到庭証述：「可能建商與銀行勾結．．．」可
              稽︶，自不會給付房貸本息，被告當亦不會與之訂立保證保險契約，
              而遭受莫大損害，是被告依保險法第六十四條第二項之規定，依法解
              除契約，系爭保險契約經解除後，自始無效。
      ３、退萬步而言，即使系爭保險契約成立且有效，被告依保險法第五十一條第
          二項之規定，不受契約之拘束。
        、按保險法第五十一條第二項明文：「訂約時，僅要保人知危險已發生者
            ，保險人不受契約之拘束」。
        、查不論系爭保証保險契約之被保險人為原告或是借款人，然要保人為蘇
            志馨等人頭戶乃無庸置喙，而蘇志馨等各借款人既均為人頭戶︵蘇志馨
            於鈞院已自認，其他則在調查站偵查階段均已承認︶，則渠等不僅對系
            爭抵押住宅無保險利益，且更不可能支付房貸本息，是渠等在訂立系爭
            保證保險契約，已知危險發生︵即房貸本息不獲支付，保單必會出險︶
            ，依前揭保險法第五十一條第二項之規定，被告不受系爭保証保險契約
            之拘束。
      ４、綜上，被告依法並無理賠或先行墊付未清償貸款金額之義務。
    (三)、況且縱使系爭保單成立有效且被告受拘束，原告依保險批單第七條之約定，
        請求被告就系爭案件先行墊付，亦無理由。
      １、查原告係依保險批單第七條之約定請求被告就系爭案件先行墊付，有其起
          訴狀及鈞院八十八年十一月九日筆錄可稽。
      ２、次查，系爭保險批單第七條明文：「本保單第三章承保條款第十條批改為
          ：倘抵押人逾期達六個月未能繳付到期應還之借款本息時，抵押權人除應
          立即以書面通知本公司外『且』『依規定處分其抵押住宅』，並將理賠書
          面文件整理齊全送至本公司，本公司於二星期內先行墊付」。足見，系爭
          保險批單第七條先行墊付之要件為：、抵押人逾期達六個月未繳付借款
          本息，、書面通知被告，、依規定處分抵押住宅，、理賠書面文件
          齊全送至被告後，始符先行墊付之要件。按原告於本案訴訟第二次開庭即
          八十八年十一月三十日始將部分處分抵押住宅之文件交付被告，且並未齊
          全，至八十九年三月七日才當庭再交付部分文件，足見原告亦認為其至少
          於前述期日前，並未送齊相關文件，是其請求在必備文件齊全送至被告前
          之遲延利息，並無理由，合先陳明。
      ３、次按原告所呈之抵押住宅處分文件：
        、其中楊自強︵編號第４項︶案，原告已自承未辦理抵押住宅之處分，有
            其八十八年十一月三十日準備狀附表三可稽，足見該案件已不符合系爭
            保險批單第七條所約定先行墊付之要件。
        、又系爭請求案件中，原告雖稱已將抵押住宅處分，然其中高達十六戶未
            透過法院強制執行，而以民間買賣方式處理；惟上揭案件各不同之借款
            人「王俊雄、劉宏明、陳雪玉、李碧芸、李英耀、唐文正、黃建邦、吳
            國基、李振祥、王惠美、謝進福、黃進福、張淑華、吳莊秋枝、吳天章
            、吳順天」等高達十六戶，卻均與同一人「陳瑞元」簽訂抵押住宅之買
            賣所有權移轉契約書；且該契約書僅是公契，又未見雙方真正賣售價金
            及已過戶之證明，況依上揭買賣契約所載最遲者係於八十八年七月十六
            日簽訂，而原告本案起訴時間為八十八年十月，則原告為何於本案訴訟
            前遲遲不肯提供被告上述契約書呢？豈不令人懷疑究竟有無真實賣售即
            處分抵押住宅？抑是為領取保險金而臨訟為之？
        、何況，原告既係依系爭批單第七條之規定請求先行墊付，然其既已提出
            系爭抵押住宅之上揭買賣契約，足見其可知系爭抵押住宅經和平處分後
            之賣價若干？是否不足以清償全部貸款金額？若有不足，差額又為若干
            ？即系爭抵押住宅既經民間買賣方式處分，依理應知賣價若干，原告理
            應可計算出是否尚受有損失，則已顯非先行墊付之問題，其卻依系爭批
            單第七條請求先行墊付，顯無理由。
    (四)、末查，原告核貸金額違反系爭保險批單第九條規定，其就所受損害，與有過
        失，應自負其責。
        按系爭批單第九條約定：「本保險單係以抵押權人提供以其核鑑總價或買賣
        成交價，並根據申購戶之信用狀況、貸款需求所核定之房屋貸款金額為承保
        之先決條件，本保險單所承保之每戶保險金額不得超過抵押權人『核鑑總價
        』或『買賣成交價』之二成，房屋抵押貸款金額︵含保險金額︶不得超過抵
        押權人『核鑑總價』或『買賣成交價』之九成．．．」。職故，系爭住宅抵
        押貸款償還保証保險批單第九條，強制要求原告放款時，保險金額與房屋抵
        押貸款金額既不得超過抵押權人「核鑑總價」之二成及九成；「也不得超過
        『買賣成交價』之二成及九成」，否則即與該批單第九條之約定相違。是以
        若原告就抵押住宅之「核鑑總價」與「買賣成交價」二者不一時，依前述批
        單第九條之約定，應擇其低者為計算成數之準據，始符該批單之約定。而原
        告辯稱其得自行選擇其一為據等詞，除違反常理︵銀行「基於避免放款風險
        」及「規避不動產市場行情波動影響」等考量，向以二者金額低者貸放︶外
        ，且證人蘇志馨亦於鈞院具結證述：「．．．銀行有超額貸款．．．」等詞
        ，足見原告已涉違約；按原告於放款時，執意違反前述批單約定，反乎常態
        及批單條款而擇高者貸放，造成應收回「差額」之擴大，就該部分應屬原告
        過失，其應自負其責，被告並無理賠之義務及理由。
    (五)、又依據原告所提之借款人陳榮玲資料，載其為世樺營造股份有限公司︵「都
        會假期」之建商︶之秘書且為董事，經辦為莊中明︵另案起訴書載稱該員出
        庭証述原告經理許志文明知大部分承購戶繳款能力不佳，顯然是人頭，卻仍
        核貸︶，原告之科長於信用調查表載明「借款人含本次借款已在金融機構借
        款金額超過二千萬，．．．借款太高，宜謹慎為宜；且『已有遲延繳息記錄
        』」，然原告經理許志文卻仍予核貸，足見本案顯非單純，恐涉冒貸集團，
        嚴重影響金融秩序。
  三、證據：被告就原告永康分行之案件承保概況、被告就原告台南分行之案件承保
      及理賠概況、原告永康分行及中華商銀永康分行都會假期工案承保戶表、剪報
      、垣台建設有限公司基本資料、照片、最高法院五十四年台上字第二四三三號
      判例、七十九年度台抗字第二一八號判例、原告就陳武祥案件所呈文件、被告
      函、住宅抵押貸款償還保證保險理賠申請文件表、被告致蘇志馨之解約函、台
      南地檢署檢察官八十八年度偵字第八七四八號、八十九年度偵字第二一０八號
      起訴書、原告所提資料節本、本院筆錄及原告所呈陳榮玲信用調查表等件為證
      。
    理      由
甲、程序方面：
  一、依兩造所不爭之保險批單第八條記載：「本保單第三章承保條款第十四條批改
      為：對於賠償金額如發生爭議時，本公司︵即被告︶『應先行墊付』，『並』
      交付仲裁，．．．」（按系爭保險基本條款第十四條係規定：「對於賠償金額
      如發生爭議時，應交付公斷，．．．」），可知當被告承保之危險事故發生後
      ，原告得請求被告給付賠償金額，雖被告對於應否給付賠償金及賠償金之多寡
      發生爭執，仍應先行墊付賠償金予原告，並就所爭執之部分提付仲裁，非如保
      險基本條款第十四條所定兩造就理賠之金額有爭執即應提付仲裁以解決之。本
      件原告以借款人即抵押人陳榮玲等逾期達六個月未能繳付到期應還之借款本息
      ，經其提出理賠之申請，被告依約應於二星期內先行墊付保險金，雖被告拒絕
      理賠，惟依上開規定及說明，被告仍應依保險批單第七條規定「先行墊付」保
      險金予原告，至於被告就其所爭執之部分，祇能由被告提付仲裁以解決之，被
      告辯稱保險批單第八條定有仲裁條款，伊據為妨訴抗辯云云，自不足採。是以
      本院就本件給付保險金事件自有審判權。
  二、按訴狀送達後，原告得擴張或減縮應受判決事項之聲明，民事訴訟法第二百五
      十五條第一項第三款定有明文。本件原告起訴聲明請求被告給付其三千八百六
      十七萬六千三百一十九元及其利息，嗣於八十八年十一月三十日具狀聲明請求
      被告給付其三千七百九十六萬四千九百七十二元及如附表一所示之利息，核其
      嗣後所為之聲明顯係減縮應受判決事項之聲明，核與上開規定尚無不合。
乙、實體方面：
  一、原告起訴主張如附表二所示之借款人陳榮玲等以渠等所有不動產為向原告借款
      之擔保設定抵押權，被告並接受抵押人陳榮玲等之要保而簽發保險單及保險批
      單，約定在保險期間內，抵押人因貸款所發生之債務無法依約按期償還，致原
      告（抵押權人）於依法處分該抵押住宅後受有損失時，被告依照保險單及保險
      批單規定對原告負賠償責任，又依保險批單第十一條規定，原告為該保險契約
      之被保險人兼受益人，承保風險則為抵押人無法按期償還造成原告之損失。原
      告自八十七年十二月十九日起，因抵押人陳榮玲等逾期未清償借款本息，遂陸
      續依約向被告申請理賠先行墊付保險金，被告先則未予置理，延至八十八年三
      月十一日始來函要求原告補提與理賠先行墊付保險金無關之文件，原告仍予勉
      力配合，惟被告竟拒不履行理賠義務，經原告委請律師發函催請理賠後，被告
      仍要求原告交付前揭理賠申請文件、拍賣抵押物裁定暨其確定證明、民事執行
      處通知書、囑託地政機關查封登記函等文件，並以未經證實之報導傳聞為由拒
      絕先行墊付保險金，因被告一再以原告無義務之事為藉口拒不理賠，為此依保
      險批單第七條約定提起本訴，請求被告給付三千七百九十六萬四千九百七十二
      元及如附表一所示之利息等語。
  二、被告則以各借款人包括蘇志馨及原告經理許志文等，均明知本件抵押住宅之買
      賣為假買賣，各人頭戶不會給付房貸，卻為建商公司之不法利益，就餘屋假過
      戶而藉此向原告貸款，且早知申貸金額必不會清償，嫁由被告承擔貸款金額之
      損失，已涉有使公務負登載不實、詐欺等之罪嫌，業經台南地檢署檢察官偵查
      起訴，被告已依民法第九十二條向各借款人為撤銷訂約之意思表示，系爭保險
      契約自未成立；縱令借款人有要保，訂立系爭保險契約之合意，亦因本件抵押
      住宅買賣於屬假買賣，借款人就系爭保險標的物即抵押住宅既無保險利益，系
      爭保險契約依保險法第十七條規定無效；又系爭保險契約訂立時，因借款人必
      不會清償申貸金額，是以保險標的之危險已然發生，依保險法第五十一條第一
      項規定，系爭保險契約亦屬無效；再者，借款人即要保人明知本件抵押住宅之
      買賣為假買賣，渠等非真正買受人，卻於被告要保單所載系爭抵押住宅之「買
      受人」欄等為虛偽載述，足以變更及減少被告對於危險之估計，亦即要保人未
      盡據實說明之義務，被告已依保險法第六十四條規定對之解除契約，系爭保險
      契約自始無效；退萬步之，即使系爭保險契約成立且有效，因要保人蘇志馨等
      各借款人既均為人頭戶，則渠等不僅對系爭抵押住宅無保險利益，且更不可能
      支付房貸本息，是渠等在訂立系爭保證保險契約，已知危險發生︵即房貸本息
      不獲支付，保單必會出險︶，依保險法第五十一條第二項之規定，被告自不受
      系爭保險契約之拘束；縱使系爭保單成立有效且被告受拘束，惟因原告未依保
      險批單第七條之約定備妥理賠申請文件及處分抵押住宅，被告依約自無先行墊
      付之可言；另原告核貸金額違反系爭保險批單第九條規定，其就所受損害，與
      有過失，應自負其責等語，資為抗辯。
  三、查如附表二所示之借款人陳榮玲等因承購抵押住宅與抵押權人之原告簽訂貸款
      承還契約之需要，繳付或允諾繳付保險費予被告，向被告要保系爭保險契約，
      原告並同意接受保險單為貸款償還之保證，為貸款承還契約之補充，在陳榮玲
      等與被告約定之保險期間內，陳榮玲等因貸款所發生之債務無法依約按期償還
      ，致原告於依法處分該抵押住宅後受有損失時，被告依保險單及保險批單條款
      ，對原告負賠償責任，有兩造所不爭之保險單在卷可稽，參以保險批單第七條
      、第十一條規定，應堪信原告主張借款人即抵押人陳榮玲等為要保人，被告為
      保險人，渠等簽訂系爭保險契約，約定承保風險為要保人即抵押人逾期達六個
      月以上未能繳付到期應償還之借款本息，被告應對原告負理賠之責，原告為系
      爭保險契約之被保險人兼受益人之事實為真正。
  四、按保險契約如約定第三人為受益人，使受益人享有賠償請求權，即屬附有第三
      人利益契約之保險契約，又第三人利益契約之要約人，所以約定由債務人向第
      三人給付，常有其使第三人受利益之原因，此原因即為對價關係，第三人受領
      給付，即係基於其與要約人間之對價關係，故要約人與債務人之基本契約縱經
      解除，如第三人與要約人間之對價關係，仍然存在，第三人受領之給付，即與
      無法律上之原因而受利益或雖有法律上之原因而其後已不存在之情形有別，不
      生不當得利之問題，最高法院八十八年台上字第六五七號判決要旨參照。本件
      被告雖辯稱借款人陳榮玲等為承購系爭抵押住宅之人頭戶，渠等與建商就系爭
      抵押住宅為假買賣，以向原告辦理房貸，且明知將不會清償貸款，竟將借款人
      陳榮玲等無法清償貸款金額之風險轉嫁由被告承保，伊得依民法第九十二條、
      保險法第六十四條撤銷系爭保險契約，自無墊付保險金予原告云云，惟查借款
      人陳榮玲與被告簽訂系爭保險契約，被告接受陳榮玲等之要保而簽發保險單及
      保險批單，並約定原告為被保險人兼受益人之事實，已如前述，可知系爭保險
      契約屬附有第三人利益之保險契約，因要保人陳榮玲等係以抵押住宅向原告申
      辦抵押貸款，其間並訂有貸款承還契約，原告亦依約如數撥付貸款予借款人陳
      榮玲等，此為要保人陳榮玲等與原告間之對價關係，縱令系爭保險契約契約存
      有如被告所述得撤銷之情形，並經被告向要保人為撤銷之意思表示，依上開說
      明，原告仍得本於系爭保險契約請求被告理賠保險金，被告所辯伊無庸負理賠
      之責云云，自不足採。
  五、次按要保人或被保險人，對於保險標的無保險利益者，保險契約失其效力，保
      險法第十七條固定有明文。本件要保人陳榮玲等既係以渠等名義為借款人，以
      系爭抵押住宅為向原借款之擔保設定抵押權，並與原告簽訂貸款承還契約，原
      告亦如數撥付貸款，縱令被告所辯要保人實未向建商承購系爭抵押住宅，乃係
      便於建商向原告申貸而為假買賣者，所有貸款本息均由建商負擔乙節屬實，因
      要保人陳榮玲等仍為前揭貸款承還契約之借款人，如建商未按期攤還本息，原
      告依約仍得以渠等為被告訴請償還已到期之貸款本息，並可拍賣系爭抵押住宅
      ，要保人就拍賣所得價款不足清償借款本息部分仍應負清償之責，可知要保人
      及原告均不欲被告所承保之風險即借款人逾期達六個月以上未能繳付到期應償
      還之借款本息此事實發生，是以要保人及原告對於系爭保險契約並非無保險利
      益可言，被告徒以要保人與建商就系爭抵押住宅為假買賣即遽謂要保人對於系
      爭保險契約之保險標的無保險利益云云，亦無足取。
  六、復按保險契約訂立時，保險標的之危險已發生或已消滅者，其契約無效；又訂
      約時，僅要保人知危險已發生者，保險人不受契約之拘束，保險法第五十一條
      第一項前段、第二項分別定有明文。經查要保人陳榮玲等與被告簽訂系爭保險
      契約時，並未發生要保人逾期未向原告繳付到期應償還之借款本息此事實，且
      衡情原告亦不願撥付鉅額借款予要保人（或建商），並期待要保人屆期無法清
      償貸款本息，以向被告請領甚少之保險理賠金，是故要保人陳榮玲等與被告簽
      訂系爭保險契約時，既無上開條文所定之情形發生，亦即保險標的之危險尚未
      發生且未消滅者，系爭保險契約自屬有效，被告當應受該契約之拘束。被告辯
      稱借款人陳榮玲等為承購系爭抵押住宅之人頭戶，明知將不會清償貸款，竟將
      此風險轉嫁由伊承保，系爭保險契約無效，無拘束伊之效力云云，顯係曲解上
      開規定之構成要件，其前揭所辯，自乏所據。
  七、依兩造所不爭之保險批單第七條記載：「本保單第三章承保條款第十條批改為
      ：倘抵押人（借款人陳榮玲等）逾期達六個月未能繳付到期應還之借款本息時
      ，抵押權人（原告）除應立即以書面通知本公司（被告）外『且』『依規定處
      分其抵押住宅』，並將理賠書面文件整理齊全送至本公司，本公司於二星期內
      先行墊付」。足見，系爭保險批單第七條所定被告先行墊付保險金之要件為：
      、抵押人即借款人陳榮玲等逾期達六個月未繳付借款本息，、原告以書面
      通知被告，、原告依規定處分抵押住宅，、原告將理賠書面文件齊全送至
      被告。經查原告主張其自八十七年十二月十九日起，因抵押人陳榮玲等逾期未
      清償借款本息，已陸續於如附表二所示之時間向被告申請理賠先行墊付保險金
      ，被告竟一再要求其補提與保險基本條款及保險批單無關之文件，進而拒絕先
      行墊付保險金之事實，固據提出兩造往返之律師函為證，惟查原告申請理賠時
      應備之文件有法院強制執行文件、拍賣清冊（法院強制執行分配表）、損失金
      額明細表（包括借款本金餘額、自逾期日起六個月單利之利息，合計最高以保
      險金額為限）、催繳函（依保單規定）、借款證明有關文件（借據、契約書）
      、借款人及保險人身分證影本或戶籍謄本、徵信資料︵貸款申請書、房屋買賣
      合約書、薪資證明、所得扣繳憑單、聯徵中心個人與銀行往來資料、票據交換
      所資料、審核意見表（授信批覆書、他項權利證明、其他相關證信資料（如：
      不動產鑑價書、徵信報告等文件），有理賠申請書及理賠申請文件各一件在卷
      可稽，參以保險批單第八條所定被告有先行「墊付」賠償金額之義務等情，應
      認原告祇要有處分系爭抵押住宅之行為，不待處分結果受分配之款項若干，均
      得請求被告依保險單及保險批單約定先行墊付抵押人到期未償還且不逾保險金
      額之借款本息，而所謂處分系爭抵押住宅係包括向法院聲請拍賣抵押物之強制
      執行程序標售該房地或以私人買賣方式出售該房地等行為，但必須原告向被告
      申請先行墊付賠償金時已備齊上開處分抵押住宅之文件，被告始負先行墊付之
      義務，原告主張上開文件非與保險基本條款、保險批單有關之文件，被告刻意
      刁難云云，容有誤解。經查原告於如附表二所示之時間向被告申請先行墊付賠
      償金時，依附表二「已提出申請理賠文件」乙欄表記載，原告僅檢具「理賠申
      請書、住宅抵押貸款償還保證保險請求理賠金額計算書、授信申請書、信用調
      查表、借款契約、額度動用申請書、本票裁定或支付命令確定證明書」，並未
      同時檢具處分系爭抵押住宅之相關文件為憑，遲至八十八年十一月三十日言詞
      辯論期日始提出其處分系爭抵押住宅之相關文件資料，依上開說明及民法第二
      百二十九條第一項規定，原告自八十八年十一月三十日起始得向被告請求先行
      墊付賠償金，並自二週後即八十八年十二月十四日起算之法定遲延利息，原告
      主張在備齊理賠申請文件前即按如附表一所示之時間起算法定遲延利息，顯不
      足採。
  八、又依原告處分系爭抵押住宅之方式，或以向法院聲請拍賣抵押物，或以私人買
      賣該抵押住宅二者為之，經查：
    (一)、關於借款人楊自強方面：
        原告僅對借款人楊自強取得台灣台南地方法院八十七年度促字第四四二七八
        號支付命令，嗣因楊自強死亡，原告自認未即處分該抵押住宅（見附表三「
        抵押住宅處分文件」欄），依保險批單第七條約定，原告既未向被告提出處
        分楊自強所有抵押住宅之文件資料，自不符該約所定被告先行墊付保險金之
        要件，被告拒絕先行墊付該筆九十四萬元保險金，自屬有據，原告主張被告
        仍應墊付該筆保險金，洵乏所據。
    (二)、關於借款人王俊雄、劉宏明、陳雪玉、李碧芸、李英耀、唐文正、黃建邦、
        吳國基、李振祥、王惠美、謝進福、黃進福、張淑華、吳莊秋枝、吳天章、
        吳順天（下稱王俊雄等十六人）方面：
        王俊雄等十六人均將渠等抵押住宅出售予陳瑞元，雙方並訂有土地、建築改
        良物買賣所有權移轉契約書，王俊雄出售其抵押住宅房地予陳瑞元之價格各
        為四十五萬一千九百元、一百八十七萬零五百元，劉宏明售其抵押住宅房地
        予陳瑞元之價格各為四十四萬令千一百元、一百七十六萬七千七百五十元，
        陳雪玉售其抵押住宅房地予陳瑞元之價格各為四十四萬六千一百元、一百八
        十一萬一千二百五十元，李碧芸售其抵押住宅房地予陳瑞元之價格各為四十
        四萬六千一百元、一百七十九萬二千二百五十元，李英耀售其抵押住宅房地
        予陳瑞元之價格各為四十四萬六千一百元、一百七十八萬二千七百五十元，
        唐文正售其抵押住宅房地予陳瑞元之價格各為四十五萬一千九百元、一百八
        十七萬六千元，黃建邦售其抵押住宅房地予陳瑞元之價格各為四十萬元、一
        百六十二萬八千二百五十元，吳國基售其抵押住宅房地予陳瑞元之價格各為
        四十四萬六千一百元、一百七十六萬七千七百五十元，李振祥售其抵押住宅
        房地予陳瑞元之價格各為四十四萬一千五百元、一百七十六萬七千七百五十
        元，王惠美售其抵押住宅房地予陳瑞元之價格各為四十三萬八千六百元、一
        百七十一萬二千二百五十元，謝進福售其抵押住宅房地予陳瑞元之價格各為
        四十七萬七千一百元、一百九十六萬七千二百五十元，黃進福售其抵押住宅
        房地予陳瑞元之價格各為四十二萬二千一百元、一百六十九萬四千五百元，
        張淑華售其抵押住宅房地予陳瑞元之價格各為四十四萬八千五百元、一百七
        十一萬元，吳莊秋枝售其抵押住宅房地予陳瑞元之價格各為四十四萬六千一
        百元、一百八十三萬零五百元，吳天章售其抵押住宅房地予陳瑞元之價格各
        為四十四萬六千一百元、一百八十二萬一千元，吳順天售其抵押住宅房地予
        陳瑞元之價格各為四十四萬六千一百元、一百七十六萬七千七百五十元，以
        王俊雄等十六人出售渠等抵押住宅予陳瑞元所得價款均不逾可得推知之王俊
        雄等十六人與被告所訂保險單所載抵押貸款金額與保險金額之總合，足證王
        俊雄等十六人雖出售渠等抵押住宅予陳瑞元，惟所得款項既不足清償貸款金
        額，原告受有損害至為明顯，原告自得請求被告先行墊付保險金及加計二週
        後起算之法定遲延利息。被告徒以王俊雄等十六人，均與同一人「陳瑞元」
        簽訂抵押住宅之買賣所有權移轉契約書，且該契約書僅是公契，又未見雙方
        真正賣售價金及已過戶之證明，上揭買賣契約所載最遲者係於八十八年七月
        十六日簽訂，而原告起訴時間為八十八年十月，原告於本件起訴前遲不提供
        上揭契約書而遽謂上揭買賣非屬真正，原告係為領取保險金而臨訟所為云云
        ，均屬臆測之詞，此外，被告復無法舉證以實其說，其上開抗辯，亦不足採
        信。
    (三)、借款人陳榮玲等（除王俊雄等十六人、楊自強外）方面：
        借款人陳榮玲等（除王俊雄等十六人、楊自強外）之抵押住宅均經原告向法
        院聲請取得拍賣抵押物裁定後，依強制執行程序拍賣上開抵押住宅，有原告
        所提為被告所不爭之台南地方法院民事執行處通知函為證，應堪信原告已提
        出處分上開抵押住宅之文件資料，依保險批單第七條約定，原告自得請求被
        告先行墊付保險金及加計二週後起算之法定遲延利息。
  九、從而，原告依保險批單第七條約定請求被告給付三千七百零二萬四千九百七十
      二元及自八十八年十二月十四日起至清償日止，按年利率百分之五計算之利息
      ，為有理由，應予准許，逾此範圍之請求，為無理由，應予駁回。因本案事證
      已臻明確，兩造其餘主張陳述及所提之證據，均與本件判決結果無涉，毋庸再
      予審酌，附此敘明。
丙、假執行之宣告：兩造陳明願供擔保請為宣告假執行或免為假執行，經核均與規定
    相符，爰分別酌定相當之擔保物予以宣告。
丁、結論：本件原告之訴為一部有理由，一部無理由，依民事訴訟法第七十九條但書
    、第三百九十條第二項、第三百九十二條，判決如主文。
中      華      民      國    八十九    年      五      月      四      日
                                  民事第四庭法      官  張競文
右為正本係照原本作成
如對本判決上訴，須於判決送達後廿日內向本院提出上訴狀
中      華      民      國    八十九    年      五      月      八      日
                                            法院書記官  楊翠明


司法院資訊處製作；財團法人民間司法改革基金會備份。
